【裁判字號】    95,易,264
【裁判日期】    950619
【裁判案由】    誣告
【裁判全文】
臺灣高雄地方法院刑事判決               95年度易字第264號
公  訴  人  臺灣高雄地方法院檢察署檢察官
被      告  甲○○
選任辯護人  林石猛律師
            張宗琦律師
            鍾美馨律師
上列被告因誣告案件，經檢察官聲請以簡易判決處刑（94年度偵
字第13581 號），本院認不宜以簡易判決處刑，改依通常程序審
理後，判決如下：
    主  文
甲○○共同意圖他人受刑事處分，而使用變造之證據，處有期徒
刑陸月。
    事  實
一、甲○○係高雄縣仁武鄉大灣自辦市地重劃區重劃會（下稱大
    灣重劃會）理事長，並於民國85年間擔任欣翔建設股份有限
    公司（下稱欣翔公司）總經理。因其於同年間委託胞弟乙○○代理處理李俊德向其購買大灣重劃區內坐落高雄縣仁武鄉
    ○○段658 地號土地事宜，而由乙○○於同年4 月11日代為
    受領李俊德所交付之面額新臺幣（下同）1,026 萬6794元之
    付款支票乙紙。乙○○於取得前開支票後，旋於同月15日持
    前開土地權狀影本、協議書、支票影本、過戶書類影本、承
    諾書影本等物，前往位於臺中之欣翔公司，並告知甲○○之
    助理戊○○前開土地買賣經過，然因乙○○主觀上欲退股並
    取回投資款，遂未將該支票交回。戊○○嗣乃將乙○○處理
    售地事宜、未繳回所收取之支票，及乙○○將當面告知甲○○未繳回支票等事宜，登載於屬私文書之該公司重劃會記事
    簿內，並以之為掛號案件呈予甲○○核示，甲○○則於該記
    事簿上批示：「以暫付乙○○先起傳票，有高雄單位辦。祥
    4. 15 」等文字，表示其已知悉。詎甲○○嗣因重劃事宜與
    乙○○互生齟齬，竟意圖使乙○○受刑事處分，與丁○○（
    未經起訴）共同基於變造刑事證據並加以使用，及行使變造
    私文書之犯意聯絡，推由丁○○於85年4 月15日甲○○批示
    後至89年9 月14日遞狀繫屬本院前，此段時間內之某時，將
    前揭重劃會記事簿下方，原由戊○○所書寫之「P.S.支票正
    本馬先生並未繳回公司，詢問結果馬先生告知會當面向總經
    理報告。故會計無法作帳．惟以書面呈總經理」，及甲○○
    親自批示之「以暫付乙○○先起傳票，有高雄單位辦。祥
    4.15」等文字，予以修改並遮蓋影印，變造成為「P.S.支票
    正本馬先生並未繳回公司，詢問結果馬先生告知會當面向總
    經理報告，故會計無法作帳。」，以隱瞞甲○○早於85年4
    月15日即已知悉乙○○並未將所收取之前揭支票交回公司，
    其並要求會計以暫付傳票之方式入帳之事實後，於89年9 月
    14日向本院自訴乙○○涉嫌業務侵占前開支票（本院案號89
    年度自字第480 號）時，提出本院作為證據而使用之，足以
    生損害於乙○○及法院審判之正確性。嗣因甲○○之父要求
    ，甲○○始於同月28日具狀撤回該自訴。
二、案經乙○○訴由臺灣高雄地方法院檢察署檢察官聲請簡易判
    決處刑。
    理  由
壹、程序方面：
    卷附完整之真正重劃會記事簿（影本），就證人戊○○記載
    之內容，對被告甲○○而言，雖屬被告以外之人於審判外之
    陳述，然該部分之文書內容既係從事業務之戊○○於業務上
    所製作之紀錄文書，且戊○○於製作該文書時，並無日後將
    遭做為證據使用之預期，是該份紀錄應係就當時業務情形而
    為忠實之紀錄，而無顯不可信之情事，依刑事訴訟法第159
    條之4 第2 款之規定，自得為證據。
貳、實體方面：
一、訊據被告對其曾於89年9 月14日以本件告訴人乙○○涉嫌業
    務侵占為由，向本院對乙○○提起刑事自訴，而該份自訴狀
    證二所附之重劃會記事簿下方，原由戊○○所書寫之「P.S.
    支票正本馬先生並未繳回公司，詢問結果馬先生告知會當面
    向總經理報告。故會計無法作帳．惟以書面呈總經理」，及
    被告自己所批示之「以暫付乙○○先起傳票，有高雄單位辦
    。祥4.15」等文字，業遭修改並遮蓋影印成為「P.S.支票正
    本馬先生並未繳回公司，詢問結果馬先生告知會當面向總經
    理報告，故會計無法作帳。」等情，固不否認，惟矢口否認
    有何變造該份證據並加以使用之犯行，辯稱：伊並未同意乙○○至李俊德處簽立土地買賣協議書，伊告乙○○的那份自
    訴狀是丁○○寫的，自訴狀內所附的證據，是何人交給丁○○的，伊並不知情，當初伊之所以對乙○○提起業務侵占之
    自訴，目的是要逼乙○○出面和解云云。經查：
  (一)被告曾任大灣重劃會理事長，並於85年間擔任欣翔公司總經
    理。其於89年9 月14日曾以乙○○涉嫌業務侵占為由，向本
    院對乙○○提起刑事自訴，而該份自訴狀證二所附之重劃會
    記事簿下方，由戊○○所書寫之「P.S.支票正本馬先生並未
    繳回公司，詢問結果馬先生告知會當面向總經理報告。故會
    計無法作帳．惟以書面呈總經理」，及被告自己所批示之「
    以暫付乙○○先起傳票，有高雄單位辦。祥4.15」等文字，
    確遭修改並遮蓋影印成為「P.S.支票正本馬先生並未繳回公
    司，詢問結果馬先生告知會當面向總經理報告，故會計無法
    作帳。」；又被告對乙○○提起之前開自訴案件，嗣因其父
    之要求，被告乃於同月28日具狀撤回等情，業據被告自承在
    卷，並經本院調取89年度自字第480 號乙○○涉嫌業務侵占
    自訴案卷核閱無訛，復有記載完整之真正重劃會記事簿1份
    附於偵查卷可稽，自堪認定。
  (二)被告雖執前揭情詞置辯，惟查：
    1.被告確曾於85年間委託乙○○代理處理李俊德向其購買大
      灣重劃區內坐落高雄縣仁武鄉○○段658 地號土地事宜，
      並由乙○○於同年4 月11日代為受領李俊德所交付之面額
      1026萬6794元之付款支票1 紙，而乙○○於收受前開支票
      後，因其主觀上欲退股，故未將該紙支票交回公司，而僅
      交付公司前開金鼎段658 地號土地權狀影本、協議書、支
      票影本、過戶書類影本、承諾書影本等物，惟乙○○業已
      將未交回支票之事口頭告知被告之情，已據證人乙○○於
      偵查中結證甚詳，核與以被告名義於89年9 月14日提出於
      本院之自訴狀中所載：「在八十五年三月六日一件與區內
      地主李俊德協議預定土地買賣案件（如附證三）中，『代
      理簽訂協議』，並於八十五年四月十一日親自向李俊德收
      取由高雄市二信開立之合庫支票乙張金額為000000
      00元正，……。」等語，互相吻合，復有該記載完整之
      真正重劃會記事簿1 份可憑，足認證人乙○○此部分所為
      之證述，與事實相符，而堪採信，至被告辯稱伊並未同意
      乙○○至李俊德處簽立土地協議書等語，因與事實不符，
      自無足採。
    2.被告自訴乙○○涉嫌業務侵占之自訴狀確係由案外人丁○○所撰寫（含檢附證據），該訴訟業務亦由丁○○所承辦
      等節，亦據證人乙○○於本院審理時證陳明確，核與被告
      供述相符，固堪認定。惟乙○○代理被告處理李俊德向被
      告購買前開大灣重劃區內坐落高雄縣仁武鄉○○段658 地
      號土地事宜，且因之於同年4 月11日代為受領李俊德所交
      付之面額1026萬6794元之付款支票1 紙後，並未將該支票
      交回等情事，若非身為當事人之被告告知丁○○，並提供
      該等重劃會記事簿、土地買賣協議書、支票影本予丁○○
      作為訴訟證據，則丁○○於撰狀時，如何確切知悉該等證
      物來源，並進而取得該等證物以作為訴訟證據？是被告辯
      稱自訴狀內所附的證據，是何人交給丁○○的，伊並不知
      情云云，殊無可採。
    3.又乙○○之所以得知被告對伊提起業務侵占之刑事自訴時
      ，提出於法院之重劃會記事簿，內容有部分遭修改並遮掩
      影印，致與真實不符，係因丁○○事後曾提供完整且真實
      之重劃會記事簿影本予乙○○之故，此亦據證人乙○○於
      本院證述明確。而由證人乙○○之證述內容，參酌如前所
      述，被告對乙○○提起刑事自訴之整份自訴書狀，係由丁○○撰寫乙節，顯見該重劃會記事簿中，原由戊○○所書
      寫之「P.S.支票正本馬先生並未繳回公司，詢問結果馬先
      生告知會當面向總經理報告。故會計無法作帳．惟以書面
      呈總經理」，及被告所批示之「以暫付乙○○先起傳票，
      有高雄單位辦。祥4.15」等文字，應係由丁○○予以修改
      並遮掩變造。此外，復參以丁○○變造該份記事簿內容時
      ，不僅就字體予以遮掩影印，其又特地將「詢問結果馬先
      生告知會當面向總經理報告。故會計無法作帳．惟以書面
      呈總經理」，改為「詢問結果馬先生告知會當面向總經理
      報告，故會計無法作帳。」，其意在使不知情之第三人誤
      認戊○○書寫之內容僅至「故會計無法作帳」乙詞後，即
      行結束，至為明顯，故丁○○變造該重劃會記事簿內容係
      出於故意所為，茲可認定。再丁○○僅係欣翔公司內部人
      員，此亦經被告自陳在卷，是若謂丁○○於就公司負責人
      （即被告）與乙○○間之糾葛無任何利害關係之情形下，
      無故將本對乙○○有利之重劃會記事簿內容予以變造，致
      成不利於乙○○之狀態（此點雖為被告所否認，惟該經變
      造內容之重劃會記事簿，於前揭自訴案件，確屬不利於乙○○之證據此節，詳見後4.所述），實與常情不符，故丁○○之所以變造該重劃會記事簿，應係與前開自訴案件之
      自訴人即本件被告有所合謀，至為灼然。
    4.按五親等內血親犯刑法第31章之罪者（包括刑法第335 、
      336、337 條之罪），須告訴乃論，刑法第338 條準用同
      法第324 條定有明文。又告訴乃論之罪，其告訴應自為告
      訴之人知悉犯人之時起，於六個月內為之；告訴乃論之罪
      ，已不得為告訴者，不得再行自訴，刑事訴訟法第237 條
      第1 項、第322 條亦分別定有明文。本件被告與乙○○係
      兄弟關係，此業經證人乙○○證陳明確，並為被告所肯認
      ，故渠2 人屬旁系二親等血親至明。又85年4 月15日證人
      戊○○於前開重劃會記事簿登載完畢後，即將該書面呈由
      被告核示，被告則於該記事簿上批示：「以暫付乙○○先
      起傳票，有高雄單位辦。祥4.15」等字，已經證人戊○○
      迭於偵查及本院審理時證陳甚明，並有該完整之真實重劃
      會記事簿存卷足憑，復為被告所不爭執，是由該記事簿之
      記載，顯見被告至遲於85年4 月15日即已知悉乙○○涉有
      侵占收取自李俊德之前開支票之嫌，然其遲至89年9 月14
      日始就該案件向本院提起自訴，顯已逾6 個月之告訴期間
      ，依法自不得再行自訴。而前開文字（指戊○○所寫之「
      惟以書面呈總經理」，及被告所批示之「以暫付乙○○先
      起傳票，有高雄單位辦。祥4. 15 」等字）若經予以遮掩
      ，如乙○○又未能提出其他可證明告訴權已罹於時效之證
      明，則法院於審酌該告訴權時效，自極有可能因之陷於錯
      誤，而為不利於乙○○之判斷，故該經遮掩變造內容之重
      劃會記事簿，於前開自訴案件中，乃屬不利於乙○○之證
      據，毫無疑義。
    5.另被告固又辯稱：當初伊之所以對乙○○提起業務侵占之
      自訴，目的是要逼乙○○出面和解云云。惟審酌被告不僅
      對乙○○提起業務侵占之自訴，為求該自訴案件得順利成
      立，又不惜甘冒犯罪，與丁○○共同變造至屬重要之重劃
      會記事簿所載內容一情；及參以被告於本院審理時自承，
      伊之所以撤回對乙○○前揭業務侵占之自訴，係因父親之
      要求，始於89年9 月28日具狀撤回該自訴案件等語，更足
      認被告本有使乙○○受刑事處分之意圖，僅係因其父之故
      ，始於嗣後撤回該訴訟甚明，是被告此部分所辯，自無足
      憑採。
    6.至被告固否認前開重劃會記事簿內容經修改遮掩者，係其
      所為，而證人丁○○又經傳、拘未著，致本院未能確知前
      開重劃會記事簿係於何時遭變造，惟該記事簿既係於85年
      4 月15日經被告批示其上，有如上述；而被告自訴乙○○
      涉嫌業務侵占之自訴狀，又係於89年9 月14日撰狀完成，
      並於同日即繫屬本院，亦有該自訴狀1 份附於本院89年度
      自字第480 號案卷可稽，是前開重劃會記事簿遭變造之時
      間點，自可確認係於85年4 月15日被告批示後至89年9 月
      14日遞狀繫屬本院前，此段時間內之某時，亦此敘明。
    綜上所述，本件事證明確，被告意圖他人受刑事處分而使用
    變造證據，及行使變造私文書之犯行，洵堪認定，應予依法
    論科。
二、被告於89年9 月14日向本院自訴乙○○涉嫌業務侵占時，所
    提出之證物（指前開屬私文書之重劃會記事簿），既係經其
    與丁○○共同變造而不利於乙○○，且足生損害於乙○○及
    法院審判之正確性；又被告使用該經變造之證據，係出於使
    乙○○受刑事處分之意圖，既均如前述，則核其所為，係犯
    刑法第169 條第2 項之意圖他人受刑事處分，而使用變造證
    據罪，及同法第216 條、第210 條之行使變造私文書罪。被
    告所犯前開使用變造證據及行使變造私文書2 罪間，係一行
    為觸犯數罪名，為想像競合，應依刑法第55條之規定，從一
    重之使用變造證據罪處斷（參見最高法院38年上字第4086號
    判決）。又被告變造前開重劃會記事簿後，進而提出於法院
    而使用之，其變造證據之低度行為，應為其使用變造證據之
    高度行為所吸收，自不另論。再被告就使用變造證據犯行，
    與案外人丁○○間，具犯意聯絡及行為分擔，應論以共同正
    犯。公訴人就被告除涉犯刑法第169 條第2 項之罪外，另涉
    犯刑法第216 條、第210 條行使變造私文書罪部分，雖漏未
    論及，惟因該部分與被告所犯使用變造證據罪部分，具想像
    競合之裁判上一罪關係，為聲請簡易判決處刑效力所及，本
    院自得一併審究；再被告就本案，與案外人丁○○係屬共犯
    關係，公訴人漏未論及，亦有未洽。茲審酌被告僅因與乙○○間因重劃事宜生有齟齬，為達使乙○○受刑事處罰之目的
    ，即將真實之證據予以變造，企圖藉此矇蔽法院而為不利乙○○之判決，不僅嚴重妨害國家司法公權力之正當行使，且
    對乙○○生有重大危害之虞，行為誠然惡劣，惟斟酌其前開
    自訴乙○○業務侵占之案件，於提起後未久即行撤回，尚未
    對乙○○造成實質上之損害，及其現已年近七旬等一切情狀
    ，量處如主文所示之刑。
據上論斷，應依刑事訴訟法第452 條、第299 條第1 項前段，刑
法第28條、第169 條第2 項、第216 條、第210 條、第55條，判
決如主文。
本案經檢察官丙○○到庭執行職務。
中    華    民    國    95    年    6     月    19    日
                  刑事第十庭    審判長法  官  徐美麗
                                      法  官  莊珮吟
                                      法  官  高增泓
以上正本證明與原本無異。
如不服本判決，應於判決送達後10日內，向本院提出上訴狀。
中    華    民    國    95    年    6     月    19    日
                                      書記官  吳金霞
附錄本判決論罪之法條：
《刑法第169條》
意圖他人受刑事或懲戒處分，向該管公務員誣告者，處 7 年以下
有期徒刑。
意圖他人受刑事或懲戒處分，而偽造、變造證據，或使用偽造、
變造之證據者，亦同。
《刑法第216條》
行使第 210 條至第 215 條之文書者，依偽造、變造文書或登載
不實事項或使登載不實事項之規定處斷。
《刑法第210條》
偽造、變造私文書，足以生損害於公眾或他人者，處 5 年以下有
期徒刑。


司法院資訊處製作；財團法人民間司法改革基金會備份。
